行　政　法　院　判　決　　　　　　　　　　　　　八十七年度判字第二三二二號
　　原　　　告　食品工業發展研究所
　　代　表　人　甲○○
　　訴訟代理人　陳長文　律師
　　　　　　　　馮博生　律師
　　被　　　告　經濟部中央標準局
右當事人間因發明專利申請事件，原告不服行政院中華民國八十七年五月十二日台八
七訴字第二二四八九號再訴願決定，提起行政訴訟。本院判決如左︰
　　主  文
原告之訴駁回。
　　事  實
緣原告於八十二年七月二十九日以其「新式高效率仙草水萃取液及仙草膠原製造方法
」係用粉碎機將仙草干植物體打碎成粉末，並以中性水為萃取溶劑，以逆流式連續萃
取機萃取得到含有仙草茶特有香味之仙草水萃取液，所剩之仙草渣再以添加碳酸氫鈉
、碳酸鈉或其他鹼之鹼水，以逆流式連續萃取機萃取得到仙草膠原抽出液。仙草水萃
取液於加鹼後再加熱反應即可產生傳統仙草凍或仙草茶特有之香味。仙草膠原萃取液
利用活性碳進行脫色或利用濾膜過濾後，添加澱粉加以煮沸、冷卻，即形成透明之仙
草凍。經脫色之仙草膠原萃取液加以濃縮，經噴霧乾燥製成仙草膠原粉末，可長期儲
放，極具經濟應用價值等情，向被告申請發明專利。案經被告編為第0000000
0號審查，不予專利。原告變更發明名稱為「仙草水萃取液與仙草膠原萃取液製造方
法」，並修正說明書，申經再審查結果，仍不予專利，發給八十六年五月二十六日台
專（捌）○一○五一字第一二○一四五號專利再審查審定書。原告不服，提起訴願、
再訴願，經遭駁回，遂提起本訴。茲摘兩造訴辯意旨於次：
原告起訴意旨略謂：按行政訴訟法第一條明文規定，人民因中央或地方機關之違法行
政處分，認為損害其權利，經依訴願法提起再訴願而不服其決定，得向行政法院提起
行政訴訟。而專利法第十九條規定「稱發明者，謂利用自然法則之技術思想之高度創
作」。「發明係運用申請前既有之技術或知識，而為熟習該項技術者所能輕易完成時
，雖無前項所列情事，仍不得依本法申請取得發明專利。」復為同法第二十條第二項
所明定。本案所請發明業符合上開專利要件。然原處分，訴願決定及再訴願決定俱認
事用法有誤，嚴重損及原告權利，特先予以陳明。原告茲將原處分機關忽略本案技術
內容已符合專利要件，以及原處分，訴願決定及再訴願決定中諸多認事用法違誤處詳
細陳述如下：一、本發明內容已完全符合專利要件：依原處分中理由及法條引據，原
處分機關僅以本案特徵「應是熟於該項技藝人士易於推知及完成者」為由核駁本案，
準此，根據專利法第三十八條第二項「經審定不予專利者、審定書應備具理由」及同
法第四十條第二項「經再審查認為有不予專利之情事時，在審定前應先通知申請人限
期申復」之規定，原處分業認本發明已然符合原處分未論及之其他專利要件。原告以
下針對本發明非為熟習該項技藝者所能輕易完成之事實進一步說明：本案係有關仙草
水萃取液（即俗稱仙草茶）及仙草膠原萃取液（加入澱粉蒸煮後即為俗稱之仙草凍）
之製造方法，原處分機關已自承本發明製法在「熱水（加熱）與鹼的步驟上做改變」
（原文引自原處分），原告茲整理本發明製法主要流程與先前技藝中相關方法，其中
本發明製法之流程改良及其優於先前技藝之處如下：(一)本案仙草膠原製法之改良及優
點：(1)步驟改良：與先前技藝直接以熱鹼水蒸煮處理比較，本案先以熱水（90至100℃
）再以熱鹼水（90至100℃）處理。不須浸漬步驟。(2)優點：1.縮短處理時間：先前技
藝中熱鹼水熬煮需時３至４小時或先浸３－４小時再煮１小時，而本發明兩階段加熱
處理共只需至90分鐘之間。2.合成全新仙草膠原：本發明首先將仙草中主要呈色及
呈味物質成功地與膠質分離，因而產生之仙草膠質不具仙草特殊味道，適於其他各種
口味之膠狀食品製造。(二)本案仙草茶製法之改良及其優點：(1)步驟改良：較先前技藝
方法增加鹼水加熱（110至140℃）處理步驟。(2)優點：與先前技藝仙草茶之一般性青
草味（如其他青草茶）比較，本發明仙草茶具有仙草獨特之香味（如傳統仙草凍所散
發者），且無因膠原之存在而造成之懸浮物質或沈澱物。(三)本發明首創之仙草茶與仙
草膠原合併生產流程及其優點：(1)生產流程合併：本發明前揭仙草膠原及仙草茶改良
製法之前部分（即以水加熱至90℃與100℃之間達至分鐘）相同，故可合併生產流
程，此為相關領域之創舉。(2)優點：1.適於以工業級規模合併生產流程且分別得到仙
草膠原及仙草茶。2.可使用同批仙草原料同時生產性質各異之仙草膠原及仙草茶，與
先前技藝中只能在仙草凍及仙草茶中擇一生產之情形比較，本發明因可有效利用仙草
原料而降低原料成本及減少廢料殘渣處理成本。據此，本發明仙草膠原乃相關技藝中
首創之成功分離而為全新物質，依原處分機關公告之專利審查基準（八十三年十月）
第１－２－頁第１及２行「新物品或新物質之發明，其製法及其用途之發明具有進
步性」之教示，本發明所主張仙草膠原之製法（申請專利範圍第１至３項）具有進步
性無疑。而本發明所主張之仙草茶製法（申請專利範圍第４至６項）係利用創新步驟
製得品質改良之仙草茶，同時具有步驟上突出之技術特徵及功效上顯然的進步，依前
揭專利審查基準第１－２－頁「2.先前技術之組合部分應注意事項」內容教示，顯
非屬熟習該項技術者能輕易完成之情事。同時，本案仙草膠原及仙草茶製法可合併生
產流程，達到同時生產之創舉及降低成本之效益。單以本案個別主張之製法考慮，即
無違反專利法第二十條第二項情事，更何況該等製法尚可有合併流程之非顯而易知之
特性。二、原處分中違法不當之處：原處分中認為本案不符專利法第二十條第二項之
理由如后（原文照引）：「惟此種技術僅在熱水與鹼的步驟上做改變，同時仙草茶與
仙草凍的製作過程大致上相同，將其合併製造，或是在仙草水萃取液再以鹼萃取使得
仙草茶具有較濃之香味，應是熟於該項技藝人士易於推知及完成者」。原告以為前揭
原處分理由違誤至少有以下三點：(一)「惟此種技術僅在熱水與鹼的步驟上做改變」之
語顯示原處分機關審查進步性之觀念有待商榷：按發明是否能為熟習該項技藝者輕易
完成（即前揭專利審查基準第１－２－頁有關「進步性」之探討），並非單以改良
技術步驟本身操作難易程度或改良步驟多寡為判斷依據，而主要係以改良技術是否可
「超越熟習該項技術者即可預期的技術上的一般發展．．．亦即，申請專利之發明具
有突出之技術特徵或顯然的進步時，即認為超越熟習該項技術者所可預期之技術上一
般發展，而非所能輕易完成者」（原文引自前揭專利審查基準第１－２－頁）。故
原處分中以「惟．．．熱水與鹼的步驟上做改變」之語，除已確認本案技術有異於先
前技藝之改良步驟外，實不足以否定本案進步性。(二)「同時仙草茶與仙草凍的製作過
程大致上相同」係指本發明之技術特徵而非先前技藝。按先前技藝中仙草茶與仙草凍
的製法完全不同之處，仙草茶的製備過程完全不加任何鹼，但仙草凍的製備一開始就
同時以鹼及熱水同時進行處理，因此先前技藝在對仙草原料作第一步處理時就必須在
仙草凍及仙草茶之間擇一進行製備（加鹼或不加鹼處理）。由於先前技藝中仙草茶與
仙草凍的製造過程從一開始就不同，根本不能合併製造。本發明首創將仙草膠原的製
備分成二階段，因此才出現仙草茶與仙草膠原的前階段製備處理相同而仍能合併製造
之情形。故熟習該項技藝人士從本發明首創仙草茶與仙草凍部分製造過程相同之製法
，亦非易於思及，原處分指稱易於推知或完成「合併製造」，實係因本發明揭示內容
詳盡，致有後見之明之故，並非「申請前既有之技術或知識」，是以，實不能稱本發
明之合併製造不具進步性，或有違反專利法第二十條第二項規定之情事。(三)「將其合
併製造或是在仙草水萃取液再以鹼萃取使得仙草茶具有較濃之香味，應是熟於該項技
藝人士易於推知及完成」僅主觀推論而未舉任何說明理由與依據。按本案主張之仙草
膠原及仙草茶製法，無論就技術步驟或功效均與先前技藝大相逕庭，然原處分中未曾
提出任何理由及具體證據支持其指稱「熟習該項技藝人士易於推知及完成」之推論。
進一步言之，原處分中應論而未論之重要議題包括熟習該項技藝人士如何運用本案申
請前既有之技術或知識而能輕易瞭解及完成前述理由壹中所列各改良步驟及其非顯而
易知之優點。三、原訴願決定書中違法不當之處：原訴願決定引據委請國立清華大學
所作訴願答辯審查意見書維持原處分之理由如下（原文照引）：「本案係以改變食品
化學反應條件及操作方式，而達產品改善效果，已難稱為利用自然法則之技術思想高
度創作。訴願人在本案所強調之『利用萃取水PH值的差異分別單離出形成仙草香味的
成分及其前驅物與形成仙草凍之多醣糖』及『熱反應香料』等重要技術特徵，就具有
充份食品化學及加工知識且熟習該項技術的人士而言，當然知道溫度、酸鹼度及適當
改變操作方式，通常即可以獲得提昇產品品質之功效」，其中立論不當處為：(一)「改
變食品化學反應條件及操作方式，而達產品改善效果，已難稱為利用自然法則之技術
思想高度創作」係主觀意見，立場偏頗而缺乏立論根據。按專利法（七十五年十二月
二十四日公布）第四條第一項第一款規定飲食品及嗜好品不予發明專利，但其製造方
法不在此限，此已賦予食品化學製法可予專利之法律基礎，而現行專利法（八十三年
一月二十一日公布）更將此飲食品及嗜好品不予專利之規定刪除。由此可知飲食品製
法絕對沒有原訴願決定機關稱其本身「已難稱為利用自然法則之技術思想高度創作。
」尤有甚者，上引理由已承認本發明化學反應條件及操作方式均較先前技藝有改變，
即屬突出之技術特徵，且達改善效果，即為功效上之顯然進步，惟因本發明係有關「
食品」化學就遽否定本案為技術思想高度創作，此論點缺乏說明及證據，不僅可看出
係基於先入為主之偏見所作，且極端違悖專利法修訂開放飲食品專利之要旨及方向。
(二)「就．．．熟習該項技術的人士而言，當然知道溫度、酸鹼度及適當改變操作方式
，通常即可以獲得提昇產品品質之功效」之語無法說明本發明之技術特徵及功效能推
知，難以據稱本發明不符進步性要件。按本發明並非籠統主張提昇產品品質可以經由
調整溫度，酸鹼度及適當改變操作方式。相反地，本案係明確提出如何具體改變製程
步驟，明定前人技藝未揭示之溫度範圍（如本案仙草茶第二階段加熱於110至140℃下
進行）等技術特徵，並揭示這些改變對產品本身及製程結合兩方面所帶來之非顯而易
見之具體功效及利益。原告認為即使如訴願決定機關所言，熟習該項技藝人士知道提
昇產品品質可由溫度，酸鹼度及改變操作方式入手，惟要如何改變具體之反應條件及
步驟，以及產品品質可以提昇至何種程度等等，非經實際創新發明難以瞭解其中萬一
，更遑論可以「輕易瞭解及完成」。原訴願決定中以熟習該項技術者可以瞭解本案發
明動機為唯一說明理由，並不足以動搖本案由非顯而易知之技術特徵及功效構成之進
步性。四、再訴願決定書中不當之處：按再訴願決定書中所持論點完全與訴願決定書
相同，而其中不當之處，詳見前述理由。原告應強調者，本案原處分，原訴願決定
及原再訴願決定均已清楚說明本發明所請製法確然異於先前技藝，並一再確認本發明
產品較先前技藝確有改善效果，惟原處分及原決定俱忽略本案仙草膠原屬全然新穎產
物之事實，並毫無理由地否定食品化學為技術思想高度創作，而僅以空泛之熟習該項
技術者能預測本案發明動機為由，在缺乏具體事證下，恣意質疑本案具有非顯而易知
之技術特徵及優異功效之製法，於法殊有違誤。基於上述，足見原處分及維持原處分
之訴願決定，再訴願決定無論認事用法均有違誤。本案申請專利範圍，依法應可准予
專利。敬請依法判決將上述之原處分、訴願決定及再訴願決定均予撤銷。五、對被告
之答辯書理由，說明如下：(一)被告機關顯然誤認本發明製造仙草膠原的方法除了加熱
萃取外亦含浸漬步驟，致將本案全部所需時間（至90分鐘）錯誤地僅與先前技術中
熬煮時間比較，而忽略該先前技術浸漬所需時間。事實上本發明方法中根本沒有浸漬
步驟，所以與先前技術中須將仙草乾浸漬３至４小時後再熬煮１小時才能得到仙草凍
所引證之「食品製造講義」第406 頁之情形比較，本案所請製法全程僅需至90分鐘
。以被告機關所援引之先前技術型態熬煮加上浸漬共需時４至５小時之事實觀之，先
前技術水平實遠遜於本發明在縮短製程上之優勢。是以原告主張本發明較先前技術可
「縮短處理時間」並無不實。(二)被告機關針對本件所請發明新穎性之判斷方式不符專
利法及專利審查基準之規定，即認「而就『合成全新仙草膠原』而言，係將仙草中主
要呈色及呈味物質與膠質分離，此種技術係為一般技藝人士所熟知之技術，難謂『合
成全新仙草膠原』，況且該膠原是否為一單一化合物及其物理化學性質之數據，於說
明書中皆未記載，因此無法判定該膠原為一『全新物質』」（原文照引）：被告機關
完全以本發明仙草膠原製法本身操作難易與否（非可專利與否），且未提供任何事實
證據，臆斷產物仙草膠原難稱有新穎性，顯已違反專利法中新穎性之判斷要件。按專
利法第二十條第一項第一至三款即在規範發明喪失新穎性之情事，係基於申請前是否
已公開之諸般事實，被告機關以揣測方式推斷本案仙草膠原不具新穎性，而未提出已
公開之事證，其論斷顯然於法無據。其次，原訴願決定機關於本案再訴願階段曾委請
國立清華大學作成「專利發明再訴願案答辯審查意見書」（下文簡稱「再訴願意見書
」），該再訴願意見書內提及「本案所強調之技術特徵．．．這些想法對具有『食品
化學』、『食品加工』知識的專業人士，就如同利用『try and error 』以改善產品
效果」之語。按「try and error 」意指嘗試與犯錯，是以原訴願決定機關委請之審
查委員亦同意為達本發明改善產品之目的及效果，對專業人士而言必須經嘗試與犯錯
才有可能推得，此專業人士觀點顯認同本發明絕非「一般技藝人士所熟知之技術」。
本發明確具新穎性、進步性。再者，被告機關又稱「該膠原是否為單一化合物及其物
理化學性質之數據，於說明書中皆未記載，因此無法判定該膠原為一全新物質」云云
，與專利審查基準及專利法之規定不符。按被告機關八十三年十月出版之專利審查基
準開宗明義即謂「物品」係指「例如具有一定空間之機器，裝置或產品」，而「物質
」係指「例如化學物質或醫藥品」（見該基準第1-1-1頁）。所以本發明仙草膠原為
新穎物品或物質與否根本與被告機關所言「是否為單一化合物」無關。再者，專利法
第二十二條第三項明列專利說明書中應記載事項，並無規定專利說明書應記載非與其
所請發明內容有關者，由於本案並未於申請專利範圍中請求該「仙草膠原」產品，依
專利法規定實無於說明書中記載該仙草膠原物理化學性質數據之法定必要性。據此，
被告機關質疑本發明全新仙草膠原的理由皆無科學及法律根據，甚有悖離專利審查基
準教示及專家意見者。本案所請仙草膠原製法具有進步性無疑。(三)被告機關提出「惟
仙草茶的製作主要是利用熱水為溶劑來萃取，此點與習知之技術相同，又用熱鹼水來
萃取懸物質或沈澱物亦為一般常用之技術，因此該部分係為易於推知」（原文照引）
與事實不合：先前技藝製造仙草茶之方式有二，一種如本案說明書所言「傳統本省仙
草茶之製造方法（傳統方法I）與仙草相同，旦在蒸煮過程中沒有加入澱粉，使其凝
膠」，故仙草茶之製作與仙草凍大致相同，皆係以「熱鹼水」處理仙草原料（仙草干
）；另一種方式則如前揭被告機關引證「食品製造講義」第405 頁所言，仙草原料僅
以「熱水（不加鹼）」方式（傳統方法II）處理得到仙草茶。而原告於行政訴訟起訴
狀中所陳述本案仙草茶製法之改良及優點係針對被告機關引證之仙草茶製備先前技術
而言。為求明確起見，原告同時列出本發明所請製法與兩種先前技術型態之流程作為
比較。足見確有不同。其次，原告強調本發明仙草茶製法相較於本案說明書揭示之先
前技術之下，仍具有以熱水及熱水兩階段處理之明顯技術特徵，而其中熱水處理
係於110℃至140℃加熱，更為先前技藝所未見者，因為先前技藝在常壓下即使以煮沸
方式加熱，萃取溫度僅為100℃附近。而本案仙草茶優於傳統方法II之處在於兩階段
處理得以使產品外觀非混濁且無沈澱發生。所以，被告機關所言「仙草茶製作主要是
利用熱水為溶劑來萃取」云云僅適用其引證之先前技術（即傳統方法I），絕非本發
明所請另含以鹼加熱處理步驟之製法。同時，由傳統方法I可知，僅以熱水（未加鹼
）處理仙草原料（仙草干）幾不會將發生沈澱之膠質等物質自仙草干萃取出來，故本
發明仙草茶製法在第二階段中對在第一階段以熱水萃取仙草干後分離所得「萃取液」
以鹼加熱處理，萃取液本身不含懸浮物及沈澱物且已與仙草原料分離，故根本與「萃
取懸浮物質或沈澱物」無關。況且，由傳統方法II可知，仙草原料以熱鹼水處理確可
萃取出懸浮物質或沈澱物，然此種混濁易生沈澱之仙草茶為本發明所不取。由上可知
，本發明所請仙草茶製法主要步驟並非僅利用熱水萃取，而其後以熱鹼水處理亦非為
萃取任何懸浮物質或沈澱物，而是為了使本案仙草茶具仙草獨特風味，所以本案所請
仙草茶製法顯然完全不符合被告機關所謂「該部分係為易於推知」之兩個前提。(四)被
告機關認為「經查一般萃取的方式不外乎溫度，pH及溶劑的改變或是步驟的改變來達
到不同的萃取目的」（原文照引）云云缺乏立論根據：被告機關以上揭理由否定本案
所請製法在熱水與鹼處理步驟方面之進步性，缺乏立論根據。按先前技術中確實有萃
取法存在，然萃取方式之進行，如依被告機關所述就有溫度、pH，溶劑種類及步驟改
變等四種變因，其間互為調整改變所衍生之變化不知凡幾，被告機關僅以萃取法四種
變因已知為由，難以支持萃取法種種衍生出先前技藝未知變化及其所致功效用途亦能
為熟習該項技術者易於推知。其次，本案所請仙草膠原製法所得產物係屬相關技術領
域中首創，而所請仙草茶製法除了萃取外另有以鹼熱處理誘發仙草獨特風味之步驟，
即使熟習該項技術者也無法以本案申請前既有技術或知識輕易推知或完成，此事實亦
經前揭再訴願意見書中技術專家意見認本發明之二段式萃取方法有理等情證實無誤。
是以被告機關一再以此節引述之理由認本發明所請製法之步驟改變不具進步性，殊忽
略此理由恰足以說明萃取法變因甚多，衍生變化複雜而不易掌握之事實；且因未能論
及該等改良步驟本身技術特徵及其所致功效不具進步性之理由及證據，反而顯示本發
明在萃取及其他方面之步驟改良確為顯著之技術特徵而有非顯而易知之功效，而原訴
願決定機關於本案再訴願階段所徵詢之專家意見則進一步肯定此事實。至該意見認本
發明無學理探求而否定為發明，與被告所訂之審查基準認偶然或意外者亦是不符。(五)
被告機關所認「惟原告於起訴狀中提到ａ『先前技藝中仙草茶與仙草凍的製造過程從
一開始就不同，根本不能合併製造』且原告又於其說明書第２頁第４至６行提到ｂ『
傳統本省仙草茶之製造方法與仙草凍相同，但在蒸煮過程中沒有加入澱粉，使其凝膠
』，因此原告ａ及ｂ所言顯已互相矛盾，況且用熱水熬煮並不影響仙草凍的萃取，因
此當然可將兩者合併製造」（原文照引）云云，與事實不合：原告強調，先前技術對
於仙草茶之製作方式本來就不僅一種，故被告機關再審查核駁理由先行通知書中引證
之先前技術（傳統方法I）全程未加鹼處理，然本案說明書第２頁第４至６行所述先
前技藝（即傳統方法II）則需加鹼進行處理。就被告機關引證文獻中所載仙草茶與仙
草凍製法而言，其過程一開始即不同而無法合併製造之情況亦屬無誤。故原告於行政
訴訟起訴狀中所言與本案說明書所言並無矛盾，惟其所指先前技藝型態互異而已。再
者，本發明所請係將仙草茶與「仙草膠原」合併生產流程以充份利用仙草原料，而被
告機關所稱可「合併製造」者係指仙草茶與「仙草凍」（非仙草膠原）經由同一方式
得到，此兩者不論在功效或技術層次上均有明顯差異。本發明所稱合併製造，乃因本
發明首先成功將仙草香味及色素部分與仙草膠原部分藉由改良之步驟而各自分離，由
於此兩部分物質特性全然不同，分別成為優於先前技藝之仙草茶及全新仙草膠原，本
發明更進一步可以合併兩者製造分離流程而分別得到這兩種截然不同之產物。但是，
被告機關所稱之「合併製造」，乃是由於先前技藝型態之一為直接以熱鹼水處理仙草
原料，故色素、香味物質及膠原物質同時自仙草原料萃取出而形成混合物無法分離，
是以最後仙草茶與仙草凍之差異僅在於是否加入澱粉。所以嚴格來說，先前技藝根本
尚不能達到分別製造（分離）仙草香味色素及仙草膠原之技術水平，沒有各自的生產
流程，何來合併製造流程之說；而被告機關所稱之「合併製造」，乃因先前技術無法
分離仙草諸成份而只能得到混合物，充其量只能算是「共同得到」。據此，先前技術
不但在功效上無法單獨利用仙草膠原製造各種口味及顏色之凝膠食品，在技術層次上
其仍停留在「共同得到」階段，而其仙草茶與仙草凍之「共同得到」情形乃不得不爾
，沒有任何將生產不同產物之流程合併為一之發明特徵。六、本案於訴願、再訴願階
段，訴願決定機關曾兩次委請國立清華大學審查提出意見書，其多有不當之處，已如
前述，本案非僅技術，且涉專利法適用，非該校所長，以該校對法律爭點之審查意見
為據，實屬不當。
被告答辯意旨略謂：一、本案所請為「仙草水萃取液與仙草膠原萃取液製造方法」，
其技術特徵如申請專利範圍第１項所述，乃是使用不同萃取溶劑，第一段萃取使用熱
水為萃取溶劑，得到仙草水萃取液，第二段萃取則使用熱鹼水為萃取溶劑，得到仙草
膠原萃取液，而其仙草茶之製造方法，如申請專利範圍第４項所述，係以熱水為萃取
溶劑，而後在萃取液內添加鹼再加熱得到仙草茶。二、原告起訴理由及本局答辯如下
：(一)有關原告所述「本案仙草膠原製法之改良之優點」：１步驟改良：與先前技藝直
接以熱鹼水蒸煮處理比較，本案先以熱水（90至100℃）再以熱鹼水（90至100℃）處
理。(二)優點：１縮短處理時間：先前技藝中熱鹼水熬煮需時３至４小時，而本案兩階
段加熱處理其只需至90分鐘之間。２合成全新仙草膠原：本案首先將仙草中主要呈
色及呈味物質成功地與膠質分離，因而產生之仙草膠質不具仙草特殊味道，適於其他
各種口味之膠狀食品製造。惟查本局於八十六年三月六日以台專捌○一○五一字第一
○八一八九號再審查案核駁理由先行通知書所附之引證中很明顯的揭示其「仙草乾浸
漬３－４小時，熬煮１小時」，而非如原告所稱「熬煮３－４小時」，因此就其「縮
短處理時間」而言，該項所言不實。而就「合成全新仙草膠原」而言，係將仙草中主
要呈色及呈味物質與膠質分離，此種技術係為一般技藝人士所熟知之技術，難謂「合
成全新仙草膠原」，況且該膠原是否為一單一化合物及其物理化學性質之數據，於說
明書中皆未記載，因此無法判定該膠原為一「全新物質」。(二)原告所述「本案仙草茶
製法之改良及其優點」及本局答辯如下：１步驟改良：較先前技藝方法增加鹼水加熱
（110至140℃）處理步驟。２優點：與先前技藝仙草茶之一般性青草味（如其他青草
茶）比較，本發明仙草茶具有仙草獨特之香味「如傳統仙草凍所散發者」，且無膠原
之存在而造成之懸浮物質或沈澱物。惟仙草茶的製作主要是利用熱水為溶劑來萃取，
此點與習知之技術相同，又用熱鹼水來萃取懸物質或沈澱物亦為一般常用之技術，因
此該部分係為易於推知。(三)原告對本局認定(1)「此種技術僅在熱水與鹼的步驟上做改
變」有所質疑，經查一般萃取的方式不外乎溫度、pH及溶劑的改變或是步驟的改變來
達到不同的萃取目的。又原告對本局認定(2)「同時仙草茶與仙草凍的製作過程大致上
相同」有所執疑。惟原告於起訴狀中提到 a「先前技藝中仙草茶與仙草凍的製造過程
從一開始就不同，根本不能合併製造」且原告又於其說明書第２頁第４至６行提到 b
「傳統本省仙草茶之製造方法與仙草凍相同，但在蒸煮過程中沒有加入澱粉，使其凝
膠」，因此原告 a及 b所言顯已互相矛盾，況且用熱水熬煮並不影響仙草凍的萃取，
因此當然可將兩者合併製造。三、再審查引證之食品製造講義第四○五頁所揭示之仙
草茶的製造過程，僅用水熬煮，而仙草凍的製造方法一般只要加熱鹼水萃取即可，此
點亦揭示於該引證之四○六頁。同時本案說明書中所述「仙草如果沒有添加鹼只用水
去萃取，很難抽出醣類膠質」及「使抽出液呈鹼性，而有利於萃取仙草中所含的多醣
類膠質」此點亦與引證相同，雖然原告於熱水萃取而得的萃取液中再增加熱鹼水之處
理以製造仙草茶，惟其自熱水萃取所得萃取液，很難抽出多醣類膠質，故即使再將此
萃取液經熱鹼水處理，亦難有仙草膠原產生，此種結果是可預期的。又原告於仙草膠
原的製法上增加了先以熱水預處理仙草，而後再以一般的熱鹼水熬煮，來縮短萃取的
時間，惟其所增加的熱水處理步驟，就如同做菜時泡香菇的情形一樣，用高溫水浸泡
當然較低溫水浸泡要快很多，此種縮短處理時間亦是可預期的。至於原告是否有「合
成全新仙草膠原」乙節，由於原告並未請求該部分之專利，目然無需於專利說明書中
記載此方面之技術內容，惟原告因於原行政訴訟理由中執謂「仙草膠原屬全然新穎產
物之事實」，因此，本局才會提出質疑，若其為一全新物質，則必須經由分離純化並
確定其化學成份，且需有物理化學性質分析數據加以佐證，才能作為判斷其是否為一
新物質的依據。四、綜上說明，本案之技術特徵已揭示於引證中，本案乃運用習知之
技術且為熟習該項技藝人士易於推知及完成者。綜上所述，本局所為本案應不予專利
之審定並無違法，原告之訴無理由，敬請駁回原告之訴。
　　理　由
按稱發明者，謂利用自然法則之技術思想之高度創作，為專利法第十九條所規定。同
法第二十條第二項復規定，發明係運用申請前既有之技術或知識，而為熟習該項技術
者所能輕易完成時，雖無同條第一項所列情事，仍不得申請取得發明專利。本件被告
就原告申請本案發明專利審查結果，以本案特徵係使用不同萃取溶劑，先使用熱水為
萃取溶劑，得到仙草水萃取液，嗣使用熱鹼水為萃取溶劑，得到仙草膠原萃取液。其
仙草茶之製造方法係以熱水為萃取溶劑，嗣於萃取液內添加鹼加熱得到仙草茶。經查
此種技術僅在熱水與鹼的步驟上作改變，仙草茶與仙草凍的製造過程仍大致相同，將
其合併製造，或在仙草水萃取液添加鹼使仙草茶具有較濃之香味，為熟習該項技術者
所易於推知及完成者，依專利法第二十條第二項規定，應不予專利。乃為本案不予專
利之處分。原告以本案利用不同之萃取溶液，二段式連續萃取仙草，先後得到仙草水
萃取液及仙草膠原萃取液，仙草水萃取液加鹼後加熱反應可形成傳統仙草茶之香味及
滋味，利用此方法製得之仙草茶外觀澄清度較佳云云，訴經經濟部訴願決定及行政院
再訴願決定，以本案係以改變食品化學反應條件及操作方式，而達產品改善效果，難
謂為利用自然法則之技術思想之高度創作。所稱本案係利用萃取水PH值之差異分別單
離出形成仙草香味之成分及其前驅物、形成仙草凍之多醣體及熱反應香料云云，以熟
習食品化學及加工技術者，均知適當改變溫度、酸鹼度及操作方式即可獲得提昇產品
品質之功效，所訴核不足採。至所舉第00000000號「新式冬瓜茶香料製造方
法」發明專利案，核其案情各異，且屬另案，非本件所應審究等情，因而駁回原告之
訴願、再訴願。經核均無不合。原告起訴主張：本案首創仙草茶與仙草膠原合併生產
流程，其製法較先前技藝有所改良，且較為優異，符合專利要件，被告僅以主觀推論
，毫無證據謂為熟習該項技藝人士易於推知及完成，違法不當。訴願、再訴願程序中
送交國立清華大學審查，忽略其審查意見中，在專業素養所為論述亦同意本案具有新
穎性、進步性者，反依其並不熟習之法律爭點之意見而維持原處分，均屬違法不當云
云。惟查本案發明稱為「仙草水萃取液與仙草膠原萃取液製造方法」，其技術特徵乃
是使用不同萃取溶劑，第一段萃取使用熱水為萃取溶劑，得到仙草水萃取液，第二段
萃取則使用熱鹼水為萃取溶劑，得到仙草膠原萃取液；而其仙草茶之製造方法，係以
仙草水萃取液內添加鹼，再加熱，得到仙草茶。就仙草茶之製造方法而言，無非第一
段所述以熱水為溶劑，得到仙草水萃取液後添鹼再加熱而成。此於被告再審查引證之
食品製造講義第四○五頁所揭示之仙草茶的製造過程，亦係僅用水熬煮，其以熱水萃
取，並無不同，且其未加鹼煮，不致抽出仙草所含之多醣類膠質，即不生本案說明書
中所言因低溫時多醣類膠質形成沈澱之缺失。又就仙草膠原萃取液而言，其使用熱鹼
水為溶劑，先前增加了熱水處理步驟與先前技藝直接以熱鹼水煮，固有不同，然以熱
水處理可縮短處理時間，為可預期者，前引食品製造講義第四○六頁，揭示仙草凍製
造方法一般只要加熱鹼水萃取即可，與本案說明書中所述「仙草如果沒有添加鹼只用
水去萃取，很難抽出多醣類膠質」及「使抽出液呈鹼性，而有利於萃取仙草中所含的
多醣類膠質」相同。原告所稱仙草膠原製法之優點中，將仙草中主要呈色及呈味物質
與膠質分離，此種技術係亦為一般熟習食品化工技藝人士所熟知，至將前述兩段萃取
操作連續，可謂係將習知製造仙草茶、仙草凍之方法改變而成，亦難認有相乘之效果
。自不得申請取得專利。又本案經經濟部送由國立清華大學審查結果，亦認其與傳統
方法之些微改變，為熟悉該項技藝人士所易於推知及完成，無進展性，不應取得發明
專利。有該校復函附意見書存訴願決定卷足按，益臻明確。查該校意見本於專業領域
，認本案改變自傳統方法，不應取得發明專利，原告指為有同意本案之可專利性意見
云云，尚非可採。從而被告為本案不予專利之處分，揆諸首揭規定，尚無違誤。訴願
、再訴願決定遞予維持，均無不合。起訴意旨非有理由。
據上論結，本件原告之訴為無理由，爰依行政訴訟法第二十六條後段，判決如主文。
中    華    民    國     八十七      年     十一     月      十三       日
                    行 政 法 院 第 三 庭
                                審 判 長 評  事      曾  隆  興
                                         評  事      趙  永  康
                                         評  事      高  啟  燦
                                         評  事      蔡  進  田
                                         評  事      鄭  淑  貞
右  正  本  證  明  與  原  本  無  異
                                         法院書記官  郭  育  玎
中    華    民    國     八十七      年     十一     月      十六       日
